ACORDAO-COMPLETO-2586513

ACÓRDÃO 3694/2023 ATA 16/2023 - SEGUNDA CÂMARA

VISTOS, relatados e discutidos estes autos de ato de aposentadoria em favor de Wilma Domingues Lessa Nascimento, emitido pelo Superior Tribunal de Justiça, submetido a este Tribunal para fins de registro,
ACORDAM os ministros do Tribunal de Contas da União, reunidos em sessão da 2ª Câmara, ante as razões expostas pelo Relator e com base nos arts. 1º, inciso V, e 39, inciso II, da Lei 8.443/1992; e no arts. 260 e 262 do Regimento Interno do TCU, em:
9.1. considerar ilegal e negar o registro ao ato de aposentadoria de Wilma Domingues Lessa Nascimento (Ato n. 100204/2022) ;
9.2. dispensar o ressarcimento das quantias indevidamente recebidas de boa-fé, consoante o Enunciado nº 106 da Súmula de Jurisprudência do TCU;
9.3. determinar ao Superior Tribunal de Justiça que:
9.3.1. no prazo quinze dias contados da ciência, providencie o destaque da parcela de 3/10 (três décimos) incorporados, por decisão administrativa, além do limite previsto no art. 5º da Lei 9.624/1998, e transforme-a em Parcela Compensatória a ser absorvida por reajustes futuros, consoante decidido pelo Supremo Tribunal Federal no RE nº 638.115/CE, sob pena de responsabilidade solidária da autoridade administrativa omissa; 
9.3.2. emita novo ato de aposentadoria da interessada Wilma Domingues Lessa Nascimento (Ato n. 100204/2022) , livre da irregularidade apontada, disponibilizando-o a este Tribunal, por meio do Sistema e-Pessoal, nos termos e prazos fixados na IN-TCU 78/2018; 
9.3.3. no prazo de trinta dias, contados da ciência, disponibilize a este Tribunal, por meio do Sistema e-Pessoal, comprovante da data em que a interessada tomou conhecimento deste Acórdão, conforme art. 21, inciso I, da IN-TCU 78/2018; 
9.4. dar ciência deste Acórdão ao órgão/entidade responsável pela concessão, informando que o teor integral da deliberação poderá ser obtido no endereço eletrônico www.tcu.gov.br/acordaos.

Atos de Aposentadoria de WILMA DOMINGUES LESSA NASCIMENTO  da unidade emissora Superior Tribunal de Justiça, enviados ao TCU pela unidade de controle interno.

Segunda Câmara

Superior Tribunal de Justiça.

3. Interessados/Responsáveis:
3.1. Interessada: Wilma Domingues Lessa Nascimento (XXX.959.767-XX).

13.1. Ministros presentes: Vital do Rêgo (Presidente), Augusto Nardes, Aroldo Cedraz e Antonio Anastasia (Relator).
13.2. Ministro-Substituto presente: Marcos Bemquerer Costa.

ANTONIO ANASTASIA

Trata-se de ato de aposentadoria em favor de Wilma Domingues Lessa Nascimento, emitido pelo Superior Tribunal de Justiça, submetido a este Tribunal para exame de legalidade e registro.
2.      Reproduzo a seguir, com ajustes de forma, o teor principal da instrução conclusiva lavrada no âmbito da Unidade de Auditoria Especializada em Pessoal (AudPessoal) , cujas conclusões foram endossadas pela direção da unidade e pelo Ministério Público de Contas (peças 5 a 7) :
      (...) 
Exame das Constatações
Ato: 100204/2022 - Inicial - Interessado (a) : WILMA DOMINGUES LESSA NASCIMENTO - CPF: XXX.959.767-XX
Parecer do Controle Interno: considerar o ato Legal.
Constatação e análise: 
1.1.1. Houve o registro de pelo menos uma rubrica com 'Denominação para análise pelo TCU = Vantagem de caráter pessoal (5 - VPNI - Quintos (Vantagem de caráter pessoal - Incorporação de quintos/décimos de função) - R$ 2.984,45) .
Justificativa do Gestor de Pessoal: Não há. Verificação efetuada no âmbito do TCU.
Análise do Controle Interno:  Não há. Verificação efetuada no âmbito do TCU.
Análise da Equipe Técnica: Ilegal
É ilegal a concessão da vantagem de quintos em razão do exercício de funções comissionadas após o advento da Lei 9.624/1998.
Nesse caso, como a incorporação de quintos entre o período de 8/4/1998 a 4/9/2001 está amparada por decisão administrativa, será proposta determinação para absorção da rubrica, consoante decidido pelo STF no âmbito do RE 638.115/CE.
O quadro resumo de ocorrências e, quando for o caso, o detalhamento da norma legal e da jurisprudência para a inconsistência acima elencada encontra-se no anexo II dessa instrução. 
 (...) 
CONCLUSÃO
A abrangência e a profundidade das verificações levadas a efeito fundamentam convicção de que o ato 100204/2022 pode ser apreciado pela ilegalidade, em razão das irregularidades apontadas no item Exame das Constatações desta instrução, que representam afronta à legislação e à jurisprudência de referência
PROPOSTA DE ENCAMINHAMENTO
Ante o exposto, com fundamento no art. 71, inciso III, da Constituição Federal, no art. 1º, inciso V, e art. 39, incisos I e II, da Lei 8.443/1992, no art. 260 do Regimento Interno do Tribunal de Contas da União, propõe-se: 
Considerar ILEGAL e recusar registro do ato de Aposentadoria 100204/2022 - Inicial de WILMA DOMINGUES LESSA NASCIMENTO do quadro de pessoal do órgão/entidade Superior Tribunal de Justiça, com base nos arts. 71, inciso III, da Constituição Federal, 1º, inciso V, e 39, inciso II, da Lei 8.443/1992 e 260, § 1º, do Regimento Interno.
Com fulcro no art. 262, caput, do Regimento Interno deste Tribunal, determinar ao órgão/entidade Superior Tribunal de Justiça que: 
no prazo de trinta dias, contados da ciência da decisão, envie a este Tribunal documentos comprobatórios de que o (a) interessado (a) cujo ato foi impugnado está ciente do julgamento deste Tribunal.
dê ciência, no prazo de quinze dias, contados da notificação, do inteiro teor desta deliberação (a) o interessado (a) , alertando-o (a) de que o efeito suspensivo proveniente da interposição de eventuais recursos junto ao TCU não o (a) exime da devolução dos valores percebidos indevidamente, caso o recurso não seja provido.
É o Relatório.

não há.

Procurador Rodrigo Medeiros de Lima.

APOSENTADORIA. STJ. INCLUSÃO, NOS PROVENTOS, DE DÉCIMOS DE FUNÇÃO COMISSIONADA, ALÉM DOS LIMITES PREVISTOS NO ART. 5º DA LEI 9.624/1998. BENEFÍCIO CONCEDIDO POR DECISÃO ADMINISTRATIVA. ILEGALIDADE. NEGATIVA DE REGISTRO. CONVERSÃO EM PARCELA COMPENSATÓRIA, NOS TERMOS DA MODULAÇÃO DEFINIDA PELO STF NO RE 638.115-CE. DETERMINAÇÕES ACESSÓRIAS. CIÊNCIA.

APOSENTADORIA (APOS)

Unidade de Auditoria Especializada em Pessoal (AudPessoal).

Trata-se de ato de aposentadoria em favor de Wilma Domingues Lessa Nascimento, emitido pelo Superior Tribunal de Justiça, ora apreciado para fins de registro.
2.	Conforme visto no Relatório, a unidade técnica anotou a seguinte irregularidade na estrutura de proventos, a motivar sua proposta de negativa de registro:
              	- "Vantagem de caráter pessoal (5 - VPNI - Quintos - Vantagem de caráter pessoal - Incorporação de quintos/décimos de função - R$ 2.984,45) ", decorrente de exercício de função comissionada "após o advento da Lei 9.624/1998", amparada por decisão administrativa.
3.	Os pareceres da unidade técnica e do Ministério Público de Contas seguem a jurisprudência pacificada desta Corte de Contas, pela ilegalidade da rubrica, com determinação para destaque do valor e sua conversão em parcela compensatória, sujeita a absorção pelos subsequentes reajustes de vencimentos.
4.	Acolho as análises e conclusões dos pareceres, pela ilegalidade do ato com as determinações acessórias aplicáveis à espécie, ressalvando, no entanto, que a impugnação não deve recair sobre a totalidade da parcela, pois os décimos incorporados no período de 19/05/1994 a 18/05/1998 são legítimos. 
5.	É que a servidora fez jus a 6/10 de FC-4 (3/5 convertidos em 6/10) , contabilizado o período de 19/05/1994 a 10/11/1997, conforme o quadro "funções exercidas" do ato sob análise (peça 3) . Esse direito foi garantido no art. 2º da Lei 9.624/1998: 
Art. 2º Serão consideradas transformadas em décimos, a partir de 1º de novembro de 1995 e até 10 de novembro de 1997, as parcelas incorporadas à remuneração, a título de quintos, observado o limite máximo de dez décimos.  
6.	De acordo com o mesmo quadro, a servidora também adquiriu o direito de completar o período residual para obter o sétimo décimo, totalizando, assim, 7/10 de FC-4, nos termos do art. 5º da Lei 9.624/1998:
Art. 5º Fica resguardado o direito à percepção dos décimos já incorporados, bem como o cômputo do tempo de serviço residual para a concessão da próxima parcela, até 10 de novembro de 1997, observando-se o prazo exigido para a concessão da primeira fração estabelecido pela legislação vigente à época.
7.	Destarte, a impugnação deve recair sobre 3/10 de FC-4, e não sobre a totalidade da vantagem incorporada (10/10 de FC-4) .
8.	Anoto também que, embora a unidade instrutiva haja informado sobre a necessidade de converter o valor impugnado em parcela compensatória, sujeita a absorção pelos reajustes remuneratórios do cargo, nos termos da modulação decidida pelo Supremo Tribunal Federal no RE 618.115-CE, tal conclusão não foi levada à proposta de encaminhamento.
9.	Feitas essas correções, acolho, em parte e com os devidos ajustes, a proposta de encaminhamento dos pareceres.
	Do exposto, VOTO por que seja aprovado o Acórdão que ora submeto a este Colegiado.
TCU, Sala das Sessões, em 30 de maio de 2023.
ANTONIO ANASTASIA 
Relator